【裁判字號】    89,易,1532
【裁判日期】    890630
【裁判案由】    詐欺
【裁判全文】
臺灣高雄地方法院刑事判決                        八十九年度易字第一五三二號
    公  訴  人  臺灣高雄地方法院檢察署檢察官
    被      告  乙○○
    被      告  甲○○
右列被告因詐欺案件，經人提起檢察官提起公訴（八十八年度偵字第二二八五八號）
，本院判決如左：
    主  文
乙○○、甲○○無罪。
    理  由
一、公訴意旨略以：被告乙○○明知其本人已無支付能力，被告甲○○亦明知伊於華
    南銀行南高雄分行三多辦事處開立之第00000000帳號已於八十七年一月
    十二日被列為拒絕往來戶，乃共同意圖為自己不法之所有，於八十七年三月初，
    由甲○○提供其本人簽發上開帳戶之八十七年三月十五日，面額新台幣（下同）
    二十三萬七千六百零八元之支票乙紙交與乙○○向廠商詐購貨物。乙○○自八十
    六年十二月二十五日起至八十七年三月十七日止，先後多次在高雄市○○路六七
    四號向丙○○佯稱：伊承包正義路一一二號房屋興建工程，要購買鋼筋，俟伊向
    業主請款後即可支付貨款等語。丙○○因而陷於錯誤，先後交付價值二十萬元之
    鋼筋，嗣因乙○○已請得工程款，仍不付款，丙○○遂向業主郭先生查詢並代扣
    工程款共計六萬元，尚欠十四萬元貨款仍未支付，乙○○為取信丙○○，乃與甲○○基於犯意之聯絡，由乙○○交付前開支票，並簽立切結書，由渠二人連帶保
    證於工程完成前分十次清償貨款；惟被告等遲遲不付第一次分期款，丙○○始知
    受騙，因認被告等涉有詐欺罪嫌云云。
二、按犯罪事實應依證據認定，無證據不得推定其犯罪事實；不能證明被告犯罪者，
    應諭知無罪之判決，刑事訴訟法第一百五十四條、第三百零一條第一項分別定有
    明文。次按刑法第三百三十九條第一項詐欺罪之成立，須意圖為自己不法之所有
    ，以詐術使人將本人或第三人之物交付為要件，所謂以詐術使人交付，必須被詐
    欺人因其詐術而陷於錯誤，若其所用方法，不能認為詐術，亦不致使人陷於錯誤
    ，即不構成該罪（最高法院四十六年台上字第二六０號判例參照）。至於債務人
    於債之關係成立後，如有未依債之本旨履行民事債務之情形，在一般社會經驗上
    可能之原因甚多，縱令是出於惡意不為履行，苟無足以證明其在債之關係發生時
    ，自始即具有不法所有意圖之積極證據，亦僅能令負民事債務不履行之責任，依
    刑事訴訟法第一百五十四條之規定，尚不得據此債信違反之客觀事態，而推定債
    務人原有詐欺取財或詐欺得利之犯意。
三、訊據被告乙○○固不否認其自八十六年十二月二十五日起陸續向告訴人丙○○即
    信隆鐵材行購買鋼筋，共計二十三萬七千六百八十元，並以甲○○所簽發，票載
    發票日為八十七年三月十五日之華南商業銀行帳號000000000號之同額
    支票支付，該支票嗣後並未兌現，經調解雙方合意清償二十萬即可，以業者之工
    程款每期扣繳二萬元，扣了六萬元之後無法再扣，共積欠丙○○十四萬元，惟堅
    詞否認有詐欺犯行，辯稱：是因為有一部份工程未完成，請款不順利，故無法支
    付積欠告訴人之款項，其並無欺騙告訴人之意思。被告甲○○固不否認前開支票
    為其所簽發，惟亦堅詞否認有詐欺之故意，辯稱：發票時認為到票載發票日尚有
    一段時間，被告乙○○應有能力籌出錢來，所以借票給他，並無共同欺騙告訴人
    之意思。經查：被告乙○○於前開時間向告訴人購得價值二十餘萬元之鋼筋並簽
    發被告甲○○之支票支付價金，該支票嗣後並未兌現等事實，固有前開支票影本
    、信隆鋼鐵材料行之簽帳送貨單影本五紙及天祥地磅單影本一紙可資為證，核與
    告訴人所指訴情節相符，堪信為真實，惟被告乙○○向告訴人購買鋼筋材料確為
    從事建築工程之用之事實，亦為告訴人所是認，嗣後告訴人尚且要求以該工程未
    請領之工程款支付鋼筋材料之價金，並確實自業主領得三期共計六萬元之款項，
    足見被告乙○○於向告訴人購買前開材料時，確實可預期有該筆工程之收入可資
    運用，並無公訴人所謂明知已無支付能力而故意購物之情況。至因該工程嗣後未
    能順利完成，告訴人無法繼續以工程款扣抵被告乙○○所積欠之款項，係債之關
    係成立後，被告未依債之本旨履行民事債務之問題，揆諸前開說明，尚難單憑此
    一結果推論被告在債之關係發生時，自始即具有不法所有之意圖。又被告二人均
    稱，前開支票之簽發時間為票載發票日八十七年三月十五日前二個月左右，而被
    告田洪森之票據係八十七年三月二十日起拒絕往來，有高雄市票據交換所第二類
    票據退票資料查詢表及該所函覆之被告田宏森票據往來紀錄附卷可稽，是被告二
    人並非明知前開支票已遭拒絕往來仍交付告訴人做為支付價金之用，不能因該支
    票嗣後未兌現而謂被告簽發此票之初即有不法所有之意圖。此外，告訴人亦自承
    ，過去六年來與被告乙○○生意往來均順利，所以相信其提出之客票。顯見其二
    人因素有往來而建立信用關係，告訴人之所以與被告乙○○交易應係基於該信用
    關係而難謂係被告對之施以詐術之結果。末查：被告二人與告訴人均一致陳稱，
    被告甲○○於買賣前開鋼筋材料之過程中均未出現，被告乙○○亦表示當初純粹
    是向被告甲○○借票，佐以前述而其簽發前開支票時並無不法所有之意圖，故尚
    難僅以被告甲○○提供支票乙情，而遽論以詐欺罪責，綜上所述，本院認為告訴
    人主要係基於其對被告乙○○個人過去信用之信賴而決意與之交易，被告等並未
    對告訴人施以詐術。又別無證據顯示被告於債之關係成立之始即根本無清償意願
    ，是縱被告事後未如期清償，亦難遽認其具有為自己不法所有之意圖，所為自與
    詐欺罪之構成要件有間。此外，復查無其他積極證據足資證明被告有何詐欺犯行
    ，依照前開說明，應為被告無罪之諭知。
據上論斷，應依刑事訴訟法第三百零一條第一項，判決如主文。
中      華      民      國    八十九    年      六      月     三十     日
                                臺灣高雄地方法院刑事第二庭
                                    審判長法  官   黃 三 友
                                          法  官   劉 建 利
                                          法  官   卓 立 婷
右正本證明與原本無異。
如不服本判決，應於判決送達後十日內，向本院提出上訴狀。
                                          書記官   胡 淑 芳
中    華    民    國      八十九      年      七      月      四      日


司法院資訊處製作；財團法人民間司法改革基金會備份。
